臺灣桃園地方法院刑事判決　　　　　　　95年度訴字第2672號
公　訴　人　台灣桃園地方法院檢察署檢察官
被　　　告　甲○○
　　　　　　　　　　（現在台灣桃園監獄另案執行中）
上列被告因偽造文書案件，經檢察官提起公訴（95年度偵字第18
275 號），被告於準備程序中就被訴事實為有罪之陳述，經本院
合議庭裁定由受命法官獨任行簡式審判程序，茲判決如下：
    主  文
甲○○行使偽造私文書，足以生損害於公眾及他人，處有期徒刑
玖月。如附表所示之文件上偽造之署名、指印，及扣案以「乙○
○」名義偽造之「中華民國交通部製發汽車駕駛執照」壹張均沒
收。
    事  實
一、甲○○前因犯毒品案件而遭通緝，為逃避查緝，乃於民國95
    年5 月初，在台北縣三重市某處，與某真實姓名年籍不詳綽
    號「阿川」之成年男子，共同基於偽造特種文書之犯意聯絡
    ，以新臺幣（下同）1 萬元之代價，並提供自己照片予「阿
    川」，偽造「乙○○」之駕駛執照使用，足生損害於乙○○
    及監理機關對於駕駛執照管理之正確性。甲○○其後於95年
    5 月17日，為桃園縣政府警察局楊梅分局查獲持有毒品（另
    案偵辦中），遂竟基於行使偽造特種文書、接續行使私文書
    及接續偽造署押之犯意，先出示上開偽造之「乙○○」駕駛
    執照，並冒用「乙○○」之名義，於警詢、檢察官偵訊時及
    受搜索時接續在附表編號1 至5 、9 至10所示之文件，偽簽
    「乙○○」之署名並按捺指印；於警局時在附表編號6 至8
    所示之文件，偽簽「乙○○」之署名並按捺指印，藉以分別
    表示係「乙○○」本人已收領該權利告知書、逮捕通知書之
    用意而偽造私文書後，再將附表編號6 至8 之偽造私文書交
    付予員警收執存卷以行使；均足生損害於犯罪偵查機關刑事
    訴追之正確性、監理機關管理之正確性及乙○○本人。嗣因
    甲○○經檢察官訊問後因涉犯施用毒品案件，乃向本院聲請
    觀察、勒戒，經本院訊問後裁定施以觀察、勒戒，為本院法
    警聯絡其家人時發覺，查知上情。
二、案經本院告發後，由桃園地方法院檢察署檢察官自動簽分偵
    查起訴。
    理      由
一、本件被告甲○○所犯係死刑、無期徒刑、最輕本刑為三年以
    上有期徒刑以外之罪，其於準備程序中就被訴事實為有罪之
    陳述，經法官告知簡式審判程序之旨，並聽取公訴人、被告
    之意見後，依刑事訴訟法第273 條之1 第1 項規定，經本院
    合議庭裁定，由受命法官獨任進行簡式審判程序，並為審理
    判決，合先敘明。
二、訊據被告對於上開犯罪事實坦承不諱，並有附表所示被告偽
    以「乙○○」名義所簽立之文件在卷可證及被告以「乙○○
    」名義偽造之「中華民國交通部製發汽車駕駛執照」一張扣
    案可佐，核與被告任意性自白相符，被告上開犯行堪以認定
    。
三、論罪科刑
  (一)查被告行為後，刑法及刑法施行法部分條文業經修正公布，
    並均於95年7 月1 日施行。修正後刑法第2 條第1 項之規定
    ，係規範行為後法律變更所生新舊法律比較適用之準據法，
    於修正後刑法施行後，應適用修正後刑法第2 條第1 項規定
    之「從舊從輕」之原則為比較；修正後刑法第2 條第2 項，
    則為同條第1 項之特別規定，於修正後刑法施行後，關於非
    拘束人身自由之保安處分，應依修正後刑法第2 條第2 項之
    規定，適用裁判時之法律。又修正後刑法第35條，乃刑之重
    輕之法定次序與標準，應適用裁判時之修正後刑法第35條之
    規定。修正後刑法第2 條第1 項係採「從舊從輕」原則，適
    用最有利於行為人之法律。既曰法律，自較刑之範圍為廣；
    除法律有特別規定者（如修正後刑法第2 條第2 項非拘束人
    身自由之保安處分適用裁判時法，修正後刑法施行法第9 條
    之3 規定之情形），應依其規定；或事關執行之緩刑之宣告
    ，或犯罪在刑法修正施行前，自首在刑法施行後之自首部分
    ，或程序之規定（程序從新，如刑法第40條沒收宣告之程序
    規定），應適用裁判時之修正後刑法之規定外；依修正後刑
    法第2 條第1 項比較時，應就「罪、刑」有關之共犯、未遂
    犯、連續犯、牽連犯、結合犯以及累犯加重、自首減輕暨其
    他法定加減原因（如身分加減）與加減例等一切情形，綜其
    全部之結果而為比較後，予以整體適用，不能割裂而分別適
    用有利益之條文。關於易科罰金之折算標準、易服勞役之折
    算標準及期限、罰金與死刑是否併予執行、多數有期徒刑定
    應執行之刑時之最高刑期之限制等之修正，事涉行為人易刑
    折算標準金額之多寡與期限之長短及定執行刑時能否就罰金
    刑併予執行或有期徒刑定應執行之刑時最高度之限制，亦均
    屬依修正後刑法第二條第一項所應比較適用法律之範圍。拘
    束人身自由之保安處分，並非屬修正後刑法第2 條第2 項規
    定應適用裁判時法之範圍，除有特別規定者外，亦屬應依修
    正後刑法第2 條第1 項比較適用之法律；從刑附屬於主刑，
    除法律有特別規定者外，依主刑所適用之法律（以上參考最
    高法院95年5 月23日刑事庭第8 次會議決議及最高法院24年
    上字第4634號、24年上字第5292號、27年上字第2615號判例
    ）。其次，法律有變更而須為新、舊法之比較以定其適用之
    目的，厥唯保障行為人之既有法律地位不致因法律之修正而
    惡化或受到更不利益之結果並兼謀行為人之利益，此為最高
    之價值，非必斤斤於法律體系適用之完整性，況或基於法規
    之性質，如程序性之法律、事涉執行之緩刑規定，依法理係
    均應適用新法，或因法律另有規定，如修正後刑法第2 條第
    2 項規定「非拘束人身自由之保安處分係適用裁判時之法律
    」，修正後刑法施行法第3 條之1 第2 項規定「於九十四年
    一月七日刑法修正施行前犯併合處罰數罪中之一罪，且該數
    罪均符合第四十一條第一項得易科罰金之規定者，適用九十
    年一月四日修正之刑法第四十一條第二項規定」，即有此情
    形係一律適用行為時法之舊法，由是可見遇有法律修正而須
    選擇適用新法或舊法時，應依法規之性質或視法律之規定各
    自決之，不受其他法規如何適用之羈絆，在選法適用時，本
    即寓有可據個別之特性而割裂分別適用新法或舊法之容許性
    ，縱令須為利、弊之比較以定如何適用之法規亦無不同，至
    數項經修正之法律須整體比較以同其新、舊法之適用俾維持
    法律體系之完整性，核係各該法律在適用上因具「依附及相
    互關聯」之特性使然，非屬新、舊法應比較利、弊藉資保障
    行為人之既有法律地位兼謀其利益之立法意旨所必然。準此
    以解，就「罪、刑」有關之規定諸如共犯、未遂犯、連續犯
    、牽連犯、結合犯以及累犯加重、自首減輕暨其他法定加減
    原因（如身分加減）與加減例等一切情形，應綜其全部之結
    果而為比較後，予以整體適用，不能割裂而分別適用有利益
    之條文，固如前述，惟究其緣由，實係著眼於因各該規定皆
    涉及犯罪之態樣、階段、罪數、法定刑得或應否加、減暨加
    減之幅度，並進而影響法定刑或處斷刑之範圍，換言之，各
    該「罪、刑」之規定須經綜合考量整體適用後，方能據以限
    定法定刑或處斷刑之範圍，嗣始得於該範圍內為一定刑之宣
    告，易詞以言，個別宣告刑雖屬單一之結論，然實係經綜合
    考量整體適用各相關「罪、刑」規定之所得，因之，宣告刑
    所據以決定之各相關「罪、刑」規定，顯具適用上之「依附
    及相互關聯」之特性，自須同其新、舊法之適用，第查，「
    易刑」或「定執行刑」係規範宣告刑得或應如何執行之法律
    ，核屬為刑之宣告後始生應否適用問題之規定，非屬宣告刑
    所據以決定因而須先行確定如何適用新、舊之法規，依其性
    質，在未為刑之宣告前亦無可能確定應否適用而預先選定須
    適用新或舊法，復無此必要，不寧唯是，該規定所涵攝之「
    小前提」係「宣告刑」，猶與「罪、刑」規定涵攝之「小前
    提」為「歷史社會事實」迥異，職是，「易刑」及「定執行
    刑」之規定，不論涵攝之「小前提」、決定應否適用之階段
    及適用後所得之法律效果，與「罪、刑」之規定皆不相侔，
    與之顯不具適用上之「依附及相互關聯」之特性，依前述，
    要毋須與「罪、刑」之規定同其新、舊法之適用，自得秉其
    本身之性質而各據應涵攝之「小前提」為新、舊、利、弊之
    比較後個別定其法律之適用，尤應敘明。茲首就與本案有關
    且於為刑之宣告前須先行及連帶確定應如何適用之法律修正
    情形列述如下：
  1.與罪、刑有關且須依修正後刑法第2 條第1 項規定為利、弊
    之比較以定如何適用之法律變更部分：
  (1)修正前刑法第33條第5 款規定「罰金：（銀元）一元以上。
    」，復依罰金罰鍰提高標準條例第1 條前段規定提高為10倍
    ，折算新台幣為30元；修正後刑法第33條第5 款規定「罰金
    ：新臺幣一千元以上，以百元計算之。」，現行刑法中，有
    關於罰金刑之最低度刑之規定已有修正，自屬法律變更。
  (2)修正前第55條牽連犯之規定業經公布刪除，則被告之犯行，
    因行為後新法業已刪除牽連犯之規定，此刪除雖非犯罪構成
    要件之變更，但顯已影響行為人刑罰之法律效果，自屬法律
    有變更。
    經比較上開規定，依修正前之牽連犯規定，被告上開行為應
    論以一罪，修正刪除牽連犯規定後，則應論以數罪，是修正
    後刑法之規定顯非較修正前之規定對其有利，因之，依現行
    即修正後刑法第2 條第1 項前段規定，此部分自應整體適用
    修正前刑法之有關規定，合先敘明。
  2 毋須依修正後刑法第2 條第1 項規定為利、弊之比較以定如
    何適用之法律修正部分：
  (1)刑法第38條有關沒收之規定亦經修正，惟沒收為從刑，如前
    述，從刑附屬於主刑，除法律有特別規定者外，依主刑所適
    用之法律，本件主刑部分即宣告刑所據以決定之罪、刑法律
    既適用修正前之舊法，沒收部分自應從之。
 (二) 按被告在如附表編號1 至8 所示之文件上偽造「乙○○」名
    義之署押外，另有按捺其指印，因該指印同為代表冒用者之
    姓名，作用及效力與署押無異，且其簽名與捺印係出於同一
    個偽造署押之犯意，是其所捺指印要屬同一偽造署押之犯行
    。又按刑法第217 條所稱之「偽造署押」，係指行為人冒用
    本人名義在文件上簽名或為民法第3 條第3 項所稱指印之類
    似簽名之行為者而言（最高法院80年台非字第277 號判決可
    資參照），故倘行為人係以簽名之意，於文件上簽名，且該
    簽名僅在於表示簽名者個人身分，以作為人格同一性之證明
    ，除此之外，再無任何其他用意者，固即係刑法上所稱之「
    署押」，然若於作為人格同一性之證明之外，尚有其他法律
    上之用意（例如表示收受某物之用意而成為收據之性質、表
    示對於某事項為同意之用意證明）者，即應該當刑法上之「
    私文書」。查被告於附表編號1 至5 、9 至10所示文件偽簽
    「乙○○」之署押並按捺指印，該簽名僅係表示受詢問、搜
    索人係「乙○○」其人無誤，顯係單純作為證明受詢問人確
    係乙○○，以為人格同一性之證明，除此之外，並無其他法
    律上之用意，自應單純構成偽造署押罪。而被告於如附表編
    號6 至8 所示文件上為簽「乙○○」署名並按捺指印，因該
    等文件本有表示「乙○○」對員警權利告知、逮捕通知為「
    收受」意思表示之法律上用意證明，當屬刑法上之私文書，
    被告偽造後復加以行使，自應另成立行使偽造私文書之罪。
  (二)核被告所為，應係犯刑法第216 條、第212 條、同法第217
    條第1 項之偽造署押罪及同法第216 條之行使偽造私文書罪
    。又被告所為附表編號6 至8 所示文件之偽造私文書行為及
    於附表編號1 至5 及9 至10所示之文件上偽造「乙○○」署
    押之行為，均係於同時同地所為，所侵害之法益又屬同一，
    各行為之獨立性薄弱，依一般社會觀念，於時空間隔上，均
    難以強行區隔，在刑法評價上，以視為數個舉動之接續行為
    ，合為包括之一行為予以評價為合理，即屬接續犯，而為包
    括一罪（最高法院86年台上字第3295號判例意旨可資參照）
    ；而被告於附表編號6 至8 所示之文件上偽造署押之行為，
    乃偽造私文書之部分行為，而其偽造私文書之低度行為為行
    使各該偽造私文書之高度行為所吸收；又被告偽造乙○○之
    駕駛執照之低度行為為行使該偽造駕照之高度行為所吸收，
    均不另論罪。又被告所犯上開三罪間，有手段、目的之牽連
    關係，為牽連犯，應從較重之行使偽造私文書罪處斷。聲請
    人以上開偽造署押行為為偽造私文書之部分行為云云，僅論
    以行使偽造私文書之犯行，尚有未洽。
  (三)爰審酌被告為逃避追緝而冒用他人偽造駕照行使，甚而冒用
    他人名義應訊，對於他人、監理機關對於駕駛執照之管理及
    偵查機關犯罪之追訴均有所危害，另參考其生活狀況、智識
    程度、犯後坦承犯行之態度等一切情狀，量處如主文所示之
    刑。至如附表偽造署押數量欄所示偽造之署名、指印，均應
    依刑法第219 條之規定宣告沒收；而扣案之偽造「乙○○」
    名義之駕照一張，為被告所有，供犯罪所用之物，應依修正
    前刑法第38條第1項第2款規定宣告沒收。
據上論斷，應依刑事訴訟法第273 條之1 第1 項、第299 條第1
項前段，修正後刑法第2 條第1 項前段，刑法第210 條、第212
條、第216 條、第217 條第1 項、第219 條，修正前刑法第55條
、第38條第1 項第2 款，判決如主文。
本案經檢察官鄭東峰到庭執行職務。
中　　華　　民　　國　　96　　年 　　1　　月　　12　　日
                  刑事第十二庭  法　官　陳  雪  玉
以上正本證明與原本無異。
如不服本判決，應於判決送達後10日內向本院提出上訴狀（應附
繕本），上訴於臺灣高等法院。
　　　　　　　　　　　　　　    書記官　戴  育  萍
中　　華　　民　　國　　96　　年　　1 　　月　　22　　日
附錄本案論罪科刑法條
中華民國刑法第210條
（偽造變造私文書罪）
偽造、變造私文書，足以生損害於公眾或他人者，處5 年以下有
期徒刑。
中華民國刑法第212條
（偽造變造特種文書罪）
偽造、變造護照、旅券、免許證、特許證及關於品行、能力服務
或其他相類之證書、介紹書，足以生損害於公眾或他人者，處1
年以下有期徒刑、拘役或3 百元以下罰金。
中華民國刑法第216條
（行使偽造變造或登載不實之文書罪）
行使第210 條至第215 條之文書者，依偽造、變造文書或登載不
實事項或使登載不實事項之規定處斷。
中華民國刑法第217條
（偽造盜用印章印文或署押罪）
偽造印章、印文或署押，足以生損害於公眾或他人者，處3 年以
下有期徒刑。
盜用印章、印文或署押，足以生損害於公眾或他人者，亦同。
 附表：
┌──┬──────────┬─────┬─────┐
│編號│  偽造署押所在文件  │  數  量  │所在卷頁  │
├──┼──────────┼─────┼─────┤
│ １ │桃園縣政府警察局楊梅│署押2枚、 │95年度毒偵│
│    │分局95年5月17日第一 │指印2枚   │字第2848號│
│    │次調查筆錄          │          │卷第8至9頁│
├──┼──────────┼─────┼─────┤
│ ２ │桃園縣政府警察局楊梅│署押2枚、 │同上卷第10│
│    │分局95年5月17日第二 │指印6枚（ │至12頁    │
│    │次調查筆錄          │其中4枚於 │          │
│    │                    │騎縫處）  │          │
├──┼──────────┼─────┼─────┤
│ ３ │桃園縣政府警察局楊梅│署押7枚、 │同上卷第29│
│    │分局搜索扣押筆錄    │指印14枚（│至32頁    │
│    │                    │其中6枚於 │          │
│    │                    │騎縫處）  │          │
├──┼──────────┼─────┼─────┤
│ ４ │扣押物品照片        │署押3枚、 │同上卷第34│
│    │                    │指印3枚   │至36頁    │
├──┼──────────┼─────┼─────┤
│ ５ │桃園縣政府警察局楊梅│署押2枚、 │同上卷第38│
│    │分局檢體監管紀錄表  │指印1枚   │頁        │
├──┼──────────┼─────┼─────┤
│ ６ │逮捕通知書          │署押1枚、 │同上卷第39│
│    │                    │指印1枚   │頁        │
├──┼──────────┼─────┼─────┤
│ ７ │權利告知書          │署押1枚、 │同上卷第40│
│    │                    │指印1枚   │頁        │
├──┼──────────┼─────┼─────┤
│ ８ │通知親屬聯          │署押1枚、 │同上卷第41│
│    │                    │指印1枚   │頁        │
├──┼──────────┼─────┼─────┤
│ ９ │臺灣桃園地方法院檢察│署押1枚   │同上卷第47│
│    │署95年5月17日訊問筆 │          │頁        │
│    │錄                  │          │          │
├──┼──────────┼─────┼─────┤
│ １０ │臺灣桃園地方法院95年│署押1枚   │同上卷第52│
│    │5月17日訊問筆錄     │          │頁        │
├──┴──────────┼─────┴─────┤
│       總         計      │署押共21枚、指印共29枚│
└─────────────┴───────────┘
